臺灣高等法院刑事判決
110年度上訴字第1752號
上  訴  人  臺灣桃園地方檢察署檢察官
被      告  黃承宇


上列上訴人因被告違反毒品危害防制條例案件，不服臺灣桃園地
方法院109年度審訴字第1228號，中華民國110年1月15日第一審
判決（起訴案號：臺灣桃園地方檢察署109年度撤緩毒偵字第264
號），提起上訴，本院判決如下：
    主  文
上訴駁回。
    理  由
一、公訴意旨略以：被告甲○○基於施用第一級毒品海洛因之犯意
    ，於民國107年10月24日凌晨1時許，在桃園市平鎮區之某網
    咖內，以針筒注射之方式，施用海洛因1次。嗣其於同日凌
    晨2時30分許，為警在桃園市00區00路00號前查獲，並扣得
    注射針筒1支。而被告上述施用第一級毒品案件，經臺灣桃
    園地方檢察署（下稱桃園地檢署）檢察官為緩起訴處分，因
    被告於緩起訴期間內，發生法定撤銷事由，經撤銷原緩起訴
    處分後偵查起訴。因認被告所為係涉犯毒品危害防制條例第
    10條第1項之施用第一級毒品罪嫌。
二、原判決意旨略以：
　㈠本件被告前因施用毒品案件，經原審以92年度毒聲字第1188
    號裁定令入戒治處所施以強制戒治1年，嗣經停止戒治於92
    年10月3日釋放出所，所餘戒治期間，付保護管束，至93年4
     月16日期滿，經桃園地檢署檢察官以93年度戒毒偵字第164
     號為不起訴處分確定。嗣被告於107年4月19日晚間8時許，
    施用第二級毒品甲基安非他命，經桃園地檢署檢察官以107
    年度毒偵字第2718號為緩起訴處分確定，緩起訴期間自107 
    年8月28日起至109年2月27日止。詎被告未按毒品戒癮治療
    實施辦法及完成治療認定標準第9條規定完成指定命令之執
    行，檢察官認被告違反刑事訴訟法第253條之2第1項第8款之
    應遵守及履行事項，依職權以108年度撤緩字第670號撤銷緩
    起訴處分書撤銷107年度毒偵字第2718號緩起訴處分確定，
    並以108年度撤緩毒偵字第722號提起公訴，經原審以109年
    度審簡字第275號刑事判決判處有期徒刑3月在案，有前述緩
    起訴處分書、撤銷緩起訴處分書、起訴書及本院被告前案紀
    錄表各1份在卷可佐。由此足見，其上述附命緩起訴並未完
    成戒癮治療（以下稱第一次附命緩起訴處分）。
  ㈡被告於107年10月24日凌晨1時許，在上址，施用第一級毒品
    海洛因1次，經桃園地檢署檢察官以107年度毒偵字第6863號
    為緩起訴處分確定，緩起訴期間自108年5月8日起至109年11
    月7日止。但被告於緩起訴期間內之108年7月21日故意犯有
    期徒刑以上之施用第一級毒品海洛因及第二級毒品甲基安非
    他命罪，經檢察官以108年度毒偵字第4168號提起公訴，而
    檢察官依刑事訴訟法第253條之3第1項第1款規定，依職權以
    109年度撤緩字第13號撤銷緩起訴處分書撤銷107年度毒偵字
    第6863號緩起訴處分確定，但其並未完成戒癮治療。嗣檢察
    官以109年度撤緩毒偵字第264號起訴書提起公訴，由原審分
    本案審理在案等情，業經原審核閱偵查及觀護卷宗屬實，且
    有前述緩起訴處分書、撤銷緩起訴處分書、起訴書及本院被
    告前案紀錄表各1份在卷可佐。由此足見，其上述附命緩起
    訴並未完成戒癮治療（以下稱第二次附命緩起訴處分）。且
    被告在此次前述犯行前，雖曾接受強制戒治處分，並於92年
    10月3日執行完畢釋放出所，然業已逾本次前述施用毒品犯
    行3年等事實，亦可認定。
  ㈢本件於109年7月15日新法施行後，現行毒品危害防制條例第2
    4條第2條固規定：「緩起訴處分，經撤銷者，檢察官應依法
    追訴。」惟依修法意旨，採行先醫療後處罰之方式，對於施
    用毒品初犯應先予醫療方式以戒除其毒癮，並以此完成機構
    內、外之處遇者，為再犯者予以刑事處罰之前提要件。是在
    現行新法施行後，關於緩起訴處分撤銷之後續處理，基於平
    等原則，仍應為相同之解釋與處理。換言之，該緩起訴處分
    經撤銷後，須行為人於該次施用毒品前3年內已經觀察、勒
    戒或強制戒治或已完成戒癮治療，檢察官提起公訴或聲請以
    簡易判決處刑，其起訴之程序始謂為合法。但本案被告上述
    犯行不但未完成戒癮治療（第二次附命緩起訴處分），亦非
    在觀察、勒戒或強制戒治執行完畢釋放後，或經「附命緩起
    訴」並完成戒癮治療後，3年內再犯同條之罪。且本案施用
    毒品行為之前3年內並無經觀察、勒戒或強制戒治或已完成
    戒癮治療之情事，已如前述。綜上，本案檢察官之起訴，因
    法律修正之情事變更，致欠缺訴追條件，自屬起訴之程序違
    背規定，爰不經言詞辯論，逕諭知公訴不受理之判決。　
　㈣又扣案之注射針筒1支為告所有，且供作被告持以施用毒品所
    用之物。本案雖因起訴程序違背規定而應為公訴不受理之諭
    知，惟原審考量該等扣案之物品與被告本案施用毒品犯行密
    切相關，且檢察官於起訴書亦已載明聲請沒收該扣案物品之
    旨，爰依刑法第38條第2項前段規定宣告沒收。
三、檢察官上訴意旨略以：
　㈠按毒品危害防制條例於97年4月30日修正後，對於進入司法程
    序之戒癮治療方式，採取「觀察、勒戒或強制戒治」及「附
    命緩起訴」雙軌制，其目的在給予施用毒品者戒毒自新機會
    。被告既同意參加戒癮治療，由檢察官採行「附命緩起訴」
    方式，此後「附命緩起訴」經撤銷，自不能再改採「觀察、
    勒戒或強制戒治」方式，重啟處遇程序。是該條例第24條乃
    一般刑事訴訟程序之例外規定，屬刑事訴訟法第1條第1項規
    定之「其他法律所定之訴訟程序」。該條第2項規定「前項
    （第1項）緩起訴處分，經撤銷者，檢察官應依法追訴」，
    已明示施用毒品案件於撤銷緩起訴處分後之法律效果為「依
    法追訴」，此乃因被告事實上已接受等同「觀察、勒戒」之
    處遇，惟其竟未能履行該條件，自應於撤銷緩起訴處分後就
    前案依法起訴，而無再次聲請法院裁定觀察、勒戒之必要。
    又「附命緩起訴」後，3年（原規定5年，下同）內再犯施用
    第一級或第二級毒品者，因其事實上已接受等同「觀察、勒
    戒」處遇，顯見再犯率甚高，原規劃之制度功能已無法發揮
    成效，自得依109年1月15日修正公布之毒品危害防制條例第
    23條第2項或修正公布前第24條第2項規定之相同法理，逕行
    提起公訴，無再依修正後毒品危害防制條例第20條第1項重
    為聲請觀察、勒戒必要。否則若被告心存僥倖，有意避險，
    選擇對其較有利之戒癮治療，如有再犯，又可規避直接起訴
    之規定，自與法律規範目的有悖（最高法院104年度第2次刑
    事庭會議決議意旨參照）。
　㈡查被告於107年10月24日凌晨1時許，在桃園市平鎮區某網咖
    內，施用第一級毒品海洛因一次，經桃園地檢署檢察官於10
    8年4月2日以107年度毒偵字第6863號為附命完成戒癮治療之
    緩起訴處分確定後，被告於緩起訴期間再犯他案，而為桃園
    地檢署檢察官以109年度撤緩字第13號撤銷緩起訴處分確定
    ，有被告刑案資料查註紀錄表、撤銷緩起訴處分書可參。因
    其事實上既已接受等同觀察、勒戒之處遇，揆諸上揭刑事庭
    會議決議要旨，自應由檢察官逕行起訴，並無再次聲請法院
    裁定觀察、勒戒之必要。原判決以上開理由逕為諭知不受理
    判決，有悖上開最高法院刑事庭會議決議要旨，自有未洽。
    綜上，爰請求撤銷原判決，另為適法判決等語。　　
四、按被告行為後，毒品危害防制條例業經總統於109年1月15日
    以華總一義字第10900004091號令修正公布第2、4、9、11、
    15、17至20、21、23、24、27、28、32之1、33之1、34、36
    條條文，並增訂第35條之1，除第18、24條施行日期經行政
    院以110年4月15日院臺法字第1100010649號令定自110年5月
    1日施行；第33-1條施行日期經行政院以110年5月18日院臺
    法字第1100015006號令定自110年7月1日施行外，其餘自公
    布後6個月即109年7月15日起生效施行。而依增訂同條例第3
    5條之1第1款、第2款規定「偵查中之案件，由檢察官依修正
    後規定處理」、「審判中之案件，由法院或少年法院（地方
    法院少年法庭）依修正後規定處理」，亦即檢察官就偵查中
    、法院就審判中之施用毒品案件，應依上揭修正後規定處理
    ，合先敘明。
五、經查：　　　　
　㈠犯施用第一級、第二級毒品罪者，檢察官應聲請法院裁定觀
    察、勒戒；且觀察、勒戒等處遇執行完畢釋放後，3年後再
    犯施用第一級、第二級毒品罪者，應再啟觀察、勒戒等處遇
    程序，修正後毒品危害防制條例第20條第1項、第3項分別定
    有明文。另修正後毒品危害防制條例第24條第1項、第2項明
    定「第20條第1項及第23條第2項之程序，於檢察官先依刑事
    訴訟法第253條之1第1項、第253條之2第1項第4款至第6款或
    第8款規定，為附條件之緩起訴處分時，或於少年法院（地
    方法院少年法庭）認以依少年事件處理法程序處理為適當時
    ，不適用之」、「前項緩起訴處分，經撤銷者，檢察官應繼
    續偵查或起訴」，其立（修）法理由載明「為使毒品施用者
    獲得有利於戒除毒品之適當處遇，緩起訴之條件宜回歸刑事
    訴訟法第253條之2第1項規定以變得多元」、「緩起訴處分
    是利用機構外之處遇，協助施用毒品者戒除毒癮，為達成戒
    除毒癮之目的，於撤銷緩起訴處分後，宜由檢察官依法『繼
    續偵查或起訴』，亦即仍有現行條文第20條觀察、勒戒及強
    制戒治制度之適用，俾利以機構內之處遇方式協助其戒除毒
    癮，亦得為不同條件或期限之緩起訴處分」。換言之，本次
    毒品危害防制條例之修正，認施用毒品者具「病患性犯人」
    之特質，在憲法保障人身自由、生存權、健康權等基本人權
    之規範下，由國家在資源許可的範圍內，善盡維護國民身心
    健康的最低限度保護義務，對於施用毒品者強調「治療勝於
    處罰」、「醫療先於司法」之刑事政策，強化觀察、勒戒或
    強制戒治處分、命附條件緩起訴處遇措施與監禁刑罰間之交
    替運用，使之相互輔助補充，剛柔並濟，力助施用毒品者重
    生；尤以毒品危害防制條例第24條第1項、第2項之命附條件
    緩起訴處遇，係考慮施用毒品者之成癮性、施用動機或生活
    環境各有不同，賦與檢察官得依個案情形，以刑事訴訟法第
    253條之2第1項第4至6款或第8款規定，給予施用毒品者義務
    勞務、繳納處分金、心理輔導、法治教育或其他預防再犯措
    施為附條件之緩起訴處分，俾使其能經由多元化之緩起訴處
    遇，能有效並適當戒除毒癮而徹底擺脫毒品危害。是在毒品
    未除罪化前，目前之刑事政策，應先落實「除刑不除罪」之
    各項政策，以司法監督施用毒品者機構外之社區戒癮治療為
    主，機構內之戒癮治療為輔，在不願參與社區治療或治療無
    效者，則改以監禁治療（令入勒戒處所、戒治處所為觀察、
    勒戒或強制戒治）、刑罰等為最後手段（最高法院108年度
    台上字第3826號判決意旨亦同是認）。準此，依修正後毒品
    危害防制條例第24條第1項規定，檢察官得為「附條件緩起
    訴處分」之對象，包括「初犯及3年後再犯」、「3 年內再
    犯」之施用毒品者，若上開「附條件緩起訴處分」經撤銷時
    ，施用毒品者並未完成機構外之社區戒癮治療、精神治療、
    心理輔導等處遇措施，自難認得與觀察、勒戒或強制戒治「
    已執行完畢」之情形等同視之，應回復為原緩起訴處分不存
    在時之狀態，檢察官仍應依修正後毒品危害防制條例第20條
    第1項或第23條第2項之規定，分別視其為「初犯及3年後再
    犯」或「3年內再犯」之施用毒品者，而決定適用機構內觀
    察、勒戒之處遇（或依同條例第24條第1項改為不同條件或
    期限之緩起訴處分）或提起公訴之訴訟程序。
　㈡次按起訴之程序違背規定者，應諭知不受理之判決，為刑事
    訴訟法第303條第1款所明定。此所稱起訴之程序違背規定，
    係指檢察官提起公訴之訴訟行為於程序上有違法律之規定而
    言。又同條規範起訴程序違背規定之情形，第1 款係概括規
    定，其餘為列舉規定，其中第3款、第5款有屬檢察官「起訴
    後」始發生情事變更事由，致法院不能為實體判決之情形，
    基於相同解釋，第1 款「起訴之程序違背規定」，無須侷限
    於起訴時為斷，因起訴後始發生之情事變更事由，致法院不
    能為實體上之審理及實體判決者，亦屬之（最高法院109年
    度台抗字第1771號裁定意旨參照）。而初犯毒品危害防制條
    例第10條之罪者，或第3犯（或第3犯以上）距最近1次觀察
    、勒戒或強制戒治執行完畢釋放後已逾3年者，依修正後之
    毒品危害防制條例第20條、第23條、第24條等規定，本於上
    開對具治療成效之病患性毒品犯人，期能藉由強制治療之保
    安處分或社區戒癮治療、精神治療、心理輔導等處遇措施，
    戒除其身癮及心癮之立法本旨，均應經檢察官視個案不同而
    審酌、裁量採取「觀察、勒戒或強制戒治」或「附條件緩起
    訴」之前置程序，行為人在觀察、勒戒或強制戒治執行完畢
    釋放後，或經「附條件緩起訴」並完成戒癮治療後，3年內
    再犯同條之罪，始符合檢察官應依法起訴或聲請簡易判決處
    刑之要件，否則即與法定訴追之要件不符（最高法院109年
    度台上字第3826號、第3777號判決意旨參照）。至毒品危害
    防制條例第35條之1第2款規定「審判中之案件，由法院或少
    年法院（地方法院少年法庭）依修正後規定處理；依修正後
    規定應為不起訴處分或不付審理之裁定者，法院或少年法院
    （地方法院少年法庭）應為免刑之判決或不付審理之裁定」
    ，係仿87年5月20日修正施行之第35條所增訂，然斯時毒品
    條例對施用毒品者戒癮治療處遇方式僅有「觀察、勒戒或強
    制戒治」一途，與之後歷次修法已得為多元處遇，誠難相提
    並論，適用上自應與時俱進，且該條文第 2款前段所稱「審
    判中之案件，由法院或少年法院（地方法院少年法庭）依修
    正後規定處理」，旨在規範修正施行前已繫屬於法院之是類
    案件，法院應按其訴訟程序進行程度，適用修正後相關規定
    為審認，並未明文應一律依職權裁定觀察、勒戒；至於立法
    理由究非法律條文，且所載由法院依職權為觀察、勒戒之裁
    定，僅止於謀求程序之經濟，並未兼顧被告得獲多元處遇之
    權益保障，宜解釋為例示說明，無從執此逕謂立法者有意排
    除其他修正後規定之適用（最高法院109年度台抗字第1771
    號裁定意旨參照）。復衡以毒品條例為防制毒品危害，維護
    國民身心健康之立法目的，暨擴大檢察官對施用毒品者附條
    件緩起訴之範圍，使其能視個案具體情節給予適當多元處遇
    之修法精神，法院就此類橫跨新舊法案件（少年保護事件除
    外），自得斟酌個案情形，如認檢察官未及審酌施用毒品者
    有無不適合附條件緩起訴處分之情形，而逕予裁定觀察、勒
    戒，顯屬不利或有失公平者，自得認起訴之程序違背規定，
    且無從補正而為不受理之判決，俾由檢察官再行斟酌而為適
    法之裁量。
　㈢本件被告固前因公訴意旨所指之施用第一級毒品行為，經桃
    園地檢署檢察官以107年度毒偵字第6863號為附命完成戒癮
    治療之緩起訴處分確定，緩起訴期間自108年5月8日起至109
    年11月7日止，惟被告於緩起訴期間內之108年7月21日故意
    犯有期徒刑以上之施用第一級毒品海洛因及第二級毒品甲基
    安非他命罪，經檢察官以108年度毒偵字第4168號提起公訴
    ，嗣檢察官依刑事訴訟法第253條之3第1項第1款規定，依職
    權以109年度撤緩字第13號撤銷緩起訴處分書撤銷107年度毒
    偵字第6863號緩起訴處分確定，有上開緩起訴處分書、撤銷
    緩起訴處分書及本院被告前案紀錄表在卷足憑，揆諸前揭說
    明，自應回復為原緩起訴處分不存在時之狀態，檢察官仍應
    依修正後毒品危害防制條例第20條第1項、第23條第2項、第
    24條等規定，而決定適用觀察、勒戒處遇（或改為不同條件
    或期限之緩起訴處分）或提起公訴（聲請簡易判決處刑）之
    程序。
　㈣又被告前曾因施用毒品案件，經原審以92年度毒聲字第1188
    號裁定令入戒治處所施以強制戒治1年，嗣經停止戒治於92
    年10月3日釋放出所，所餘戒治期間，付保護管束，至93年4
     月16日期滿，經桃園地檢署檢察官以93年度戒毒偵字第164
     號為不起訴處分確定，有本院被告前案紀錄表在卷可稽，
    雖其前亦曾因施用毒品案件，於100年及107年間分別經桃園
    地檢署檢察官為附命戒癮治療之緩起訴處分，然該等緩起訴
    處分嗣均經檢察官予以撤銷後另行提起公訴，並經法院判刑
    確定，有本院被告前案紀錄表在卷可佐，是被告並未完成上
    開緩起訴處分之戒癮治療療程，自難認已受類同「觀察、勒
    戒」之處遇。則本案被告被訴於「107年10月24日凌晨1時許
    」施用第一級毒品海洛因1次之犯行，距離被告上開最近1次
    送觀察、勒戒執行完畢釋放之時間，已逾3年，揆諸前揭說
    明，自應依修正後之毒品危害防制條例第20條第1項、第24
    條等規定，重啟處遇程序，檢察官未及適用修正後毒品危害
    防制條例等相關規定，針對個案具體審酌、裁量，此涉施用
    毒品者（被告）人身自由之剝奪及受多元處遇之選擇，攸關
    其權益，應認檢察官就被告本次施用第一級毒品犯行提起公
    訴之起訴程序屬違背規定，且無從補正，原審依法為公訴不
    受理之程序判決，核無違誤（原判決雖未及適用110年5月1
    日公告施行之毒品危害防制條例第24條規定，於判決結果亦
    無影響，附此敘明）。檢察官執前詞指摘原判決不當，然上
    訴理由所引用之最高法院104年度第2次刑事庭會議決議係最
    高法院在毒品危害防制條例於109年7月15日修正施行前之見
    解，在毒品危害防制條例修正後，已無從繼續援引適用；另
    毒品危害防制條例第24條第2項規定亦經行政院發布自110年
    5月1日施行，已如前述，是檢察官認緩起訴處分經撤銷後應
    依修正前規定逕行起訴，亦於法不符，故其上訴，為無理由
    ，應予駁回，並不經言詞辯論為之。
據上論斷，應依刑事訴訟法第368條、第372條，判決如主文。
中　　華　　民　　國　　110 　年　　6 　　月　　3 　　日
                  刑事第十九庭  審判長法　官  曾淑華
                                      法　官  許文章
                                      法　官  陳文貴
以上正本證明與原本無異。
如不服本判決，應於收受送達後20日內向本院提出上訴書狀，其
未敘述上訴之理由者並得於提起上訴後20日內向本院補提理由書
（均須按他造當事人之人數附繕本）「切勿逕送上級法院」。
                                      書記官  俞妙樺
中　　華　　民　　國　　110 　年　　6 　　月　　3 　　日